【裁判字號】    98,台上,1909
【裁判日期】    981015
【裁判案由】    拆屋還地等
【裁判全文】
最高法院民事判決            九十八年度台上字第一九○九號
上  訴  人  甲○○
                    號
            乙○○
                    之39號
            丙○○
                    號
            丁○○
            戊○○
            庚○○
            己○○
            辛○○
共      同
訴訟代理人  謝宗翰律師
被 上訴 人  壬○○
                    號
上列當事人間請求拆屋還地等事件，上訴人對於中華民國九十八
年六月十日台灣高等法院高雄分院第二審判決（九十七年度重上
字第一九號），提起上訴，本院判決如下：
    主  文
原判決關於命上訴人拆屋還地及連帶給付相當於租金之不當得利
，暨該訴訟費用部分廢棄，發回台灣高等法院高雄分院。
    理  由
本件被上訴人主張：坐落屏東縣萬丹鄉○○段八九一之二五號土
地（下稱系爭土地）為伊所有。詎上訴人甲○○以次至上訴人庚
○○、己○○等七人（下稱甲○○等七人）無正當權源，竟共同
占有如原判決附圖（下稱附圖）所示編號B1、B2、B3部分，並在
B2、B3部分土地上建造建物；己○○、庚○○、及另一上訴人辛
○○等三人（下稱己○○等三人），亦共同無權占用附圖所示編
號C1、C2部分，並在C1部分土地上興建建物，均受有相當於租金
之不當得利，使伊受有損害。為此依民法第一百八十五條、第七
百六十七條、第一百七十九條規定，求為命(一)甲○○等七人拆除
附圖所示B2、B3部分之建物，將該土地併同B1部分土地返還於伊
；並連帶給付伊新台幣（下同）八萬三千五百二十元，暨自民國
九十五年十二月三十日（訴狀繕本送達翌日）起至返還土地為止
，按年連帶給付伊一萬六千七百零四元。(二)己○○等三人拆除附
圖所示C1部分之建物，返還該土地及C2部分土地於伊；並連帶給
付伊七萬八千三百元，及自九十五年十二月三十日（訴狀繕本送
達翌日）起至返還土地為止，按年連帶給付伊一萬五千六百六十
元之判決（被上訴人超過上述部分之請求，業經原審判決其敗訴
確定。其另請求原審共同訴訟人江長文返還土地，及給付相當於
租金之不當得利部分，則經原審判決勝訴確定）。
上訴人係以：訴外人胡水成前與被上訴人之被繼承人毛象（按被
上訴人係毛象之女）簽訂土地買賣契約書（下稱系爭契約書），
向毛象買受坐落屏東縣萬丹鄉○○段八九一號土地之應有部分後
，再與伊等之被繼承人林萬等訂立「斷賣憑證」，並交付林萬等
及伊等占有使用系爭土地，僅未辦理所有權移轉登記而已。迨八
十四年間裁判分割上開土地時，因其他土地共有人一致指稱被上
訴人之應有部分已出賣，乃將分割出由伊等占有之系爭土地，分
歸被上訴人所有。伊等占有系爭土地，自非無正當權源。被上訴
人請求伊等拆屋還地及連帶給付相當於租金之不當得利，均屬無
理等語，資為抗辯。
原審就被上訴人對上訴人之前述請求部分，將第一審所為被上訴
人敗訴之判決廢棄，改判如其聲明，無非以：系爭土地係經法院
判決自同段八九一號土地分割出而分歸被上訴人所有，上訴人甲
○○等七人共同占有其中如附圖所示編號B1、B2、B3部分，並在
B2、B3部分土地上興建建物；上訴人己○○等三人則共同占用附
圖所示編號C1、C2部分，並在C1部分土地上興建建物等事實，為
兩造所不爭，堪認為真實。上訴人既未證明系爭契約書上「毛象
」之印文確屬毛象所有，為其所蓋；且該契約書所載「毛象就買
賣標的（即屏東縣萬丹鄉○○段八九一號土地）之持分十分之一
」，又與該土地日據時期之土地登記資料記載「毛象持分為二四
分之六」不符。參以系爭契約書訂約日為日據時期「昭和十一年
五月二十日」（即一九三六年五月二十日；民國二十五年五月二
十日），係以「日文」寫成。惟相隔僅十二日，尚在日據時代之
「斷賣憑證」，卻以「文言文」寫成，訂約日期竟記載為「中華
民國」二十五年六月一日，此與社會之一般交易常情顯有未合等
情。可見該契約書及斷賣憑證，均非真正。證人毛萬來、徐辜耀
居、江春龍、李崑勝等人之證詞，核屬傳聞證據，亦難採信。上
訴人辯稱：胡水成向被上訴人之被繼承人毛象買受八九一號土地
（應有部分）後，出賣予上訴人等之被繼承人林萬等，並交付占
有使用，其等非無權占有云云，自無可取。則被上訴人本於物上
請求權、共同侵權行為，及不當得利之法律關係，請求上訴人甲
○○等七人拆除附圖所示B2、B3部分土地上之建物，返還該土地
及B1部分土地；並依系爭土地申報地價年息百分之三計付相當於
租金之不當得利，即連帶給付八萬三千五百二十元，及自九十五
年十二月三十日（訴狀繕本送達翌日）起至返還土地為止，按年
連帶給付一萬六千七百零四元。暨請求上訴人己○○等三人拆除
附圖所示C1部分土地上建物，返還該土地及附圖C2部分土地；並
連帶給付七萬八千三百元，及自九十五年十二月三十日（訴狀繕
本送達翌日）起至返還土地為止，按年連帶給付一萬五千六百六
十元之相當於租金之不當得利，即應准許等詞，為其判斷之基礎
。
按當事人主張有利於己之事實者，就其事實有舉證之責任。但依
其情形顯失公平者，不在此限，為民事訴訟法第二百七十七條所
明定。準此，就台灣在日治時期關於財產之交易及其資料之保存
而言，輒因年代久遠，人物全非，每每難以查考，舉證誠屬不易
；如仍嚴守該條本文所定之舉證原則，不免產生不公平結果。故
法院於個案審理中，應斟酌當事人各自提出之證據資料，綜合全
辯論意旨，依同條但書之規定，為適切之調查認定，始不失衡平
之本旨。依土地登記簿所載：分割出系爭土地之屏東縣萬丹鄉○
○段八九一號土地，於日治時期，原登記為「公業毛興」所有，
三十六年四月九日始登記為「毛掌等八人」分別共有，其中毛象
之應有部分為二四分之六等內容（一審卷一三八頁，一三九頁至
一四二頁），如屬無訛，似見於日治時期之昭和十一年五月二十
日（即民國二十五年五月二十日），該八九一號土地仍登記為公
業所有。而依簽訂於昭和十一年五月二十日之系爭契約書，明載
該八九一號土地為「毛興」所有（同上卷一○五頁），適與斯時
土地登記簿資料所載者相符。再稽諸該契約書上，貼有「日本政
府」等字樣之印花，於印花上並蓋用毛象之印文。暨毛象出賣其
就八九一號土地之「派下持分十分之一」，與嗣後於三十六年四
月間登記其擁有該土地應有部分二十四分之六之所有權，原屬相
隔甚久之二事等情，縱「斷賣憑證」以中文「文言文」為之，及
於日治時期卻援用「中華民國」紀日，或有疵累。然衡以被上訴
人似不爭執該「斷賣憑證」紙質，年代確屬久遠（一審卷一六○
頁）。且年事已長或世居該處之證人毛萬來、徐辜耀居、江春龍
、李崑勝等證人，分別證稱：據長輩說，胡水成原居住系爭土地
上，他將土地出賣予姓林的，或上訴人係向胡水成買受；毛象因
偷殺豬被日本人抓走，聽說死在獄中，所以沒辦登記等語（同上
卷一一九頁、一二一頁、一二二頁、一二三頁）；暨占有系爭土
地之上訴人，均為林萬等之子或近親（見原審卷一四六頁之繼承
系統表）等事實。是否仍不足以證明上訴人所稱：訴外人胡水成
向被上訴人之被繼承人毛象買受八九一號土地（應有部分）後，
再出賣予上訴人之被繼承人林萬等，並交付占有使用之情事？非
無再事斟酌之餘地。原審未遑詳酌上述證據資料，進一步為適切
之調查認定，遽為上訴人不利之判決，已屬速斷。又系爭土地係
經判決自八九一號土地分割出，歸屬被上訴人所有，乃原審所認
定之事實（台灣屏東地方法院八十五年度訴字第二三九號、原審
法院八十七年度上字第四一九號判決）。上訴人據此一再辯稱：
「依該判決之相關卷證資料及審理分割共有物之履勘筆錄，詳細
記載系爭土地所以分割予被上訴人，係因當時（一審）法院履勘
時，『各共有人』均當場陳明被上訴人之應有部分已出賣予上訴
人等人，及交付占有使用」等語（原審卷五六頁、六九頁、一四
一頁），並聲請調閱該分割共有物事件卷宗（一審卷一六○頁）
，經核係屬重要之攻擊防禦方法。原審未於判決理由項下記載其
取捨意見，即為上訴人敗訴之判決，於法亦難謂合。苟上訴人確
有給付（返還）不當得利之責，原審判命甲○○等七人及己○○
等三人，各應「連帶」給付被上訴人相當於租金之「不當得利」
，卻未說明渠等所以應「連帶」為給付之法律上依據，尤有疏漏
。上訴論旨，指摘原判決命其拆屋還地及連帶給付金錢（不當得
利）等部分為不當，求予廢棄，非無理由。
據上論結，本件上訴為有理由。依民事訴訟法第四百七十七條第
一項、第四百七十八第二項，判決如主文。
中    華    民    國  九十八  年    十    月   十五   日
                      最高法院民事第三庭
                          審判長法官  蘇  茂  秋
                                法官  陳  碧  玉
                                法官  王  仁  貴
                                法官  張  宗  權
                                法官  陳  國  禎
      本件正本證明與原本無異
                                      書  記  官
中    華    民    國  九十八  年    十    月  二十七  日
                                                      Q


司法院資訊處製作；財團法人民間司法改革基金會備份。
